【裁判字號】    98,訴,3569
【裁判日期】    990113
【裁判案由】    偽造文書
【裁判全文】
臺灣臺中地方法院刑事判決              98年度訴字第3569號
公  訴  人  臺灣臺中地方法院檢察署檢察官
被      告  乙○○
上列被告因偽造文書案件，經檢察官提起公訴（九十八年度偵緝
字第八六○號），本院判決如下：
    主    文
乙○○無罪。
    理    由
一、公訴意旨略以：被告乙○○係從事代辦電信門號之業務人員
    ，其與丙○○（另為不起訴處分）所負責之全民通電訊有線
    公司北區進化店（下稱全民通進化店）訂有代理銷售臺灣大
    哥大股份有限公司（以下簡稱臺灣大哥大）門號之合約，於
    接受客戶申請電訊門號時，應依其職責從嚴監督審核，以預
    防歹徒非法利用他人之身分證件等申請電訊門號非法使用，
    且可預見缺乏信賴基礎之他人所交付之非自己名義之身分證
    件，有為歹徒非法利用而申請電訊門號，以逃避執法單位追
    緝之可能，於接受此種案例之申請時，應仔細核對申請人之
    身分或努力探求申請人有無申辦之真意或使其親自簽名，竟
    基於行使偽造私文書之不確定故意，於民國九十六年十二月
    五日，自與其有上開犯意聯絡之不詳姓名年籍自稱為「蔡育
    哲」之成年男子，取得不知情之甲○○舊有之國民身分證正
    反面影本後持以行使，即向全民通進化店申辦行動電話門號
    ，並由不詳之人偽簽「甲○○」之簽名於臺灣大哥大行動通
    信網路業務服務申請書上，表示係甲○○本人欲申請行動電
    話門號，交由不知情之丙○○請店內不知情之店員開通，辦
    完後由丙○○給予新臺幣（下同）五千元佣金，足生損害於
    甲○○之權益，因認被告涉有刑法第二百十六條、第二百十
    條之行使偽造私文書罪嫌云云。
二、按犯罪事實應依證據認定之，無證據不得認定其犯罪事實；
    又不能證明被告犯罪者，應諭知無罪之判決，刑事訴訟法第
    一百五十四條第二項、第三百零一條第一項分別定有明文。
    次按認定不利於被告之事實，須依積極證據，苟積極證據不
    足為不利於被告事實之認定時，即應為有利於被告之認定，
    更不必有何有利之證據；又事實之認定，應憑證據，如未能
    發現相當證據，或證據不足以證明，自不能以推測或擬制之
    方法，以為裁判之基礎，最高法院分別著有三十年上字第八
    一六號、四十年臺上字第八六號判例可資參照。
三、公訴人認被告涉有前開犯行，無非係以：(1)告訴人甲○○指
    訴；(2)證人丙○○證述；(3)被告所簽立之同意書、切結書暨
    代理申辦門號領取退佣明細表、貼有變造之甲○○國民身分
    證正反面影本之臺灣大哥大行動通信網路業務服務申請書等
    各一份：(4)依上開申請書所示，核對甲○○之簽名，顯然不
    同，是該申請書係偽造之私文書：(5)其上之甲○○國民身分
    證正反面影本，其相片基本資料等，與甲○○於九十六年七
    月二日所領取之國民身分證相同，僅有部分記載事項不符，
    其上時間顯示係九十五年七月十七日，歹徒顯係冒用甲○○
    舊有之身分證件甚明；(6)依上開同意書及退佣明細表所示，
    顯然被告負有核對申請人有無申辦電訊門號真意之責，被告
    為賺取佣金，對於來路不明之資料毫無審核機制，顯然具有
    不確定之故意等情，為其所憑之論據。訊據被告乙○○固坦
    承有拿貼有甲○○國民身分證正反面影本之臺灣大哥大行動
    通信網路業務服務申請書（門號：0000000000號
    ，下稱系爭申請書）予證人丙○○等情不諱，惟堅詞否認有
    何行使偽造私文書之犯行，陳稱：系爭申請書是「蔡育哲」
    交給伊，伊再交給證人丙○○代辦門號，伊有去戶政事務所
    查換證日期，換證日期正確，且依照申請書上的市話打給本
    人，伊問他是否有申辦臺灣大哥大４０１月租費，也有核對
    身分證資料及出生年月日，伊只承認業務上有疏失等語。
四、經查：
  (一)按告訴人之告訴，係以使被告受刑事訴追為目的，是其陳述
    是否與事實相符，仍應調查其他證據以資審認（最高法院五
    十二年臺上字第一三○○號判例意旨參照）。又按告訴人之
    陳述如無瑕疵，且就其他方面調查又與事實相符，固足採為
    科刑之基礎，倘其陳述尚有瑕疵，則在未究明前，自不得遽
    採為論罪科刑之根據；而所謂無瑕疵，係指被害人所為不利
    被告之陳述，與社會上之一般生活經驗或卷附其他客觀事證
    並無矛盾而言，至所謂就其他方面調查認與事實相符，非僅
    以所援用之旁證足以證明被害結果為已足，尤須綜合一切積
    極佐證，除認定被告確為加害人之外，在推理上無從另為其
    他合理原因之假設而言（最高法院九十二年度臺上字第五五
    八○號判決意旨參照）。
  (二)告訴人甲○○雖於警詢時指稱：伊到臺灣大哥大公司在永和
    市竹林的一家直營店，他們以公司內部網路連線，在伊的身
    分證調出申請資料一份，有前後二頁，印出來給伊比對，發
    現伊的身分證是九十六年七月二日換發，但假的身分證是九
    十五年七月十七日補發，伊的身分證背面條碼旁數字為00
    00000000，假的身分證背面條碼旁數字模糊看不清
    楚，伊的役別是替代備役，假的身分證是替代現役，行動電
    話申請書前後面的文字都不是伊本人所寫的，聯絡電話00
    00000000、0000000000也不是伊所使用
    的，帳單地址臺中市○○區○○路二七三號七樓二室，伊並
    未曾到過該地址，這些都是有問題的云云（參見臺灣臺北地
    方法院檢察署九十七年度偵字第二三六六五號偵查卷宗第二
    六頁），然本院依職權向臺北縣新店市戶政事務所調取告訴
    人歷次換、補發國民身分證資料，發現告訴人於九十五年七
    月十七日確曾向該戶政事務所申請補領國民身分證，復於九
    十六年七月二日向該戶政事務所申請換領國民身分證，此有
    該戶政事務所於九十八年十一月十三日北縣店戶字第○九八
    ○○○九六二八號函附之補領國民身分證申請書影本、換領
    國民身分證影本在卷可憑（參見本院卷第二○、二一頁）。
    而本院於審理時以證人身分訊問告訴人是否曾遺失新式國民
    身分證，告訴人先證稱：伊記得沒有云云（參見本院卷第四
    一頁），然經本院提示上開補領國民身分證申請書影本，告
    訴人方改證稱：這是伊補領國民身分證資料，伊在桃園不見
    的等語（參見本院卷第四二頁），則告訴人證詞前後不一，
    已非無疑。又告訴人於本院審理時以證人身分證稱：伊九十
    六年七月一日退伍，何時入伍忘記了，伊服役時間為一年三
    月等語（參見本院卷第四一頁），則告訴人於九十五年七月
    十七日當時役別為替代現役，當可認定。告訴人既於九十五
    年七月十七日曾向臺北縣新店市戶政事務所申請補發國民身
    分證，於該日役別仍係替代現役，足見系爭申請書上告訴人
    國民身分證影本上記載「役別替代現役」、「發證日期民國
    九十五年七月十七日（北縣）補發」與事實相符，系爭申請
    書上所貼之告訴人國民身分證影本應係影印自告訴人先前於
    九十五年七月十七日補發之國民身分證正本，並無偽造、變
    造情事，告訴人指摘該國民身分證影本係假的云云，要無可
    採。
  (三)本院觀諸系爭申請書上「甲○○」簽名與告訴人於九十五年
    七月十七日補領國民身分證申請書上「甲○○」簽名十分近
    似，遂提示系爭申請書及上開補領國民身分證申請書予告訴
    人比對，告訴人先證稱：電話申請書上簽名是伊簽的等語（
    參見本院卷第四二頁），旋又改稱：不是伊的簽名云云（同
    上頁）。本院為確認系爭申請書上「甲○○」簽名是否為告
    訴人所親簽，遂詢問告訴人於九十六年十二月五日以前所使
    用之行動電話為何，告訴人於本院審理時以證人身分答稱：
    伊於九十六年十二月五日使用的門號是臺灣大哥大打電話給
    伊，叫伊申辦門號，用快遞送來文件，伊把所有東西簽好之
    後，再送申請書、身分證影本、健保卡影本給他們，伊有拿
    到贈品，伊忘記是喇叭還是手機，另外還有申請三次門號，
    但這些門號伊已經退掉了，這三次門號號碼伊忘記了，這三
    支門號電話行銷寄給伊的申請書，伊只有在上面簽名，其餘
    地方是空白的等語（參見本院卷第四二頁至四三頁），本院
    進一步追問本件是否為前述三支門號其中一支時，告訴人答
    稱：不是云云（見本卷第四二頁背面），然告訴人既曾為取
    得電話行銷公司之贈品而三次填寫門號申請書申請門號，且
    之後立即將門號退掉而忘記三支門號號碼，則告訴人既已忘
    記該三支門號號碼，何以能確定本件門號非此三支門號之一
    ？告訴人對此未能提出合理解釋（參見本院卷第四二頁背面
    、第四三頁），顯非無疑。本院因而又再次提示系爭申請書
    予告訴人觀看，告訴人遂坦承：系爭申請書上是伊的簽名等
    語（參見本院卷第四三頁背面），是從告訴人之證詞，系爭
    申請書上「甲○○」署押已難認係非告訴人所簽，檢察官又
    未能提出系爭申請書上「甲○○」署押係他人所偽簽之具體
    事證，實難以告訴人前後不一之指述而認被告有行使偽造私
    文書之犯行。
  (四)證人丙○○於本院審理時證稱：一般電話行銷寄送服務申請
    書給申請人都只會在簽名欄用鉛筆圈起來，請申請人在那邊
    簽名，事先勾月租費，其餘資料是在電話中跟申請人確認後
    ，申請書寄回時，再由電話行銷公司服務人員填寫上去等語
    （參見本院卷第四三頁），核與告訴人於本院審理時證述：
    申請書伊只有在上面簽名，其餘地方都是空白等語相符（同
    上頁），是系爭申請書所載之聯絡電話、帳單地址雖與告訴
    人現今使用者不同，然告訴人既在系爭申請書簽名，其餘部
    分留白寄回電話行銷公司，即有授權電話行銷公司任意填寫
    留白部分之資料，自不得以聯絡電話、帳單地址不符而認系
    爭申請書係偽造。又告訴人既已在系爭申請書上簽名，依告
    訴人前揭所述之申請門號程序，其上之舊國民身分證影本應
    為告訴人寄送予電話行銷公司，亦難認係他人所冒用。
五、綜上所述，本件除告訴人片面且有瑕疵之指述外，尚乏其他
    積極證據可資證明被告確有行使偽造私文書犯行，且未達通
    常一般之人均不致於有所懷疑，而得確信其為真實之程度，
    揆諸前揭條文及判例意旨，尚難僅憑推測或擬制之方法，即
    遽為被告有罪之論斷。此外，本院復查無其他積極證據足資
    認定被告有何公訴人所指之行使偽造私文書犯行，被告之犯
    行既屬不能證明，依首揭規定，應諭知被告無罪之判決。
據上論斷，應依刑事訴訟法第三百零一條第一項，判決如主文。
中    華    民    國    99    年    1     月    13    日
                  刑事第十四庭  審判長法  官  陳得利
                                      法  官  許月馨
                                      法  官  黃裕仁
以上正本證明與原本無異。
如不服本判決應於收受判決後十日內向本院提出上訴書狀，並應
敘述具體理由；其未敘述上訴理由者，應於上訴期間屆滿後二十
日內向本院補提理由書（均須按他造當事人之人數附繕本，切勿
逕送上級法院）。
                                      書記官  何惠文
中    華    民    國    99    年    1     月    13    日

司法院資訊處製作；財團法人民間司法改革基金會備份。
